臺灣桃園地方法院民事判決　　　　　　　 96年度訴字第295號
原　　　告　甲○○
訴訟代理人　陳智義律師
被　　　告　乙○○
訴訟代理人　鍾明達律師
上列當事人間請求確認債權不存在等事件，於民國96年09月04日
辯論終結，本院判決如下：
    主  文
原告之訴駁回。
訴訟費用由原告負擔。
    事  實
甲、原告方面：
一、聲明：求為判決（一）台灣桃園地方法院96年度執字第1646
    號、799 號債權人乙○○與債務人甲○○間拍賣抵押物強制
    執行事件，所為之強制執行程序應予撤銷；（二）確認被告
    對原告債權在超過新台幣200 萬元之範圍內不存在；（三）
    訴訟費用由被告負擔。
二、陳述：
（一）原告曾向被告借款，並先後於民國92年01月02日、91年11
      月28日以原告座落桃園縣龜山鄉○路○段○路坑小段211
      之2 地號、同段同小段211 地號（權利範圍均為四分之一
      ）設定新台幣（下同）224 萬元、最高限額480 萬元之抵
      押權予被告。兩造約定利息為年息36％，原告按月以八萬
      元及不定期還款方式清償債務，未料日前被告以1412號郵
      局存證信函催告原告仍應返還自90年以來尚有3,909,540
      元之借款，惟被告之主張多有錯誤及不實，原告並向本院
      提起重利罪告訴在案。又被告在催告原告給付借款未久，
      即聲請法院准予拍賣抵押物，並經台灣桃園地方法院95拍
      字第2435、2436 號 裁定在案。
（二）按當事人主張有金錢借貸關係存在，需就其發生所需具備
      之特別要件即金錢之交付及借貸意思表示相互一致負舉證
      之責任，若僅證明有金錢之交付，未證明借貸意思表示互
      相一致者，尚不能認有金錢借貸之關係。金錢借貸，故屬
      要物契約，應由貸與人就交付金錢之事實負舉證之責，但
      若貸與人提出之借用證內，經載明所借款項，當日親收足
      迄無訛者，要應解為貸與人就要物性之具備，已盡舉證責
      任。查被告稱原告簽發本票十三張向其借款共計三百八十
      六萬六千五百元，惟本票並未記明被告有交付現金予原告
      ，被告應提出有交付現金之證明。且關於二百二十四萬元
      部分，原告以原告母親即訴外人吳陳桃對被告之租金債權
      自92年01月起至95年08月止（參本院九十六年五月十一日
      言詞辯論筆錄），按月以八萬元返還借款，應僅對被告剩
      餘債務1,501,050 元，不可能尚欠如被告催告之390 餘萬
      元。次按民法第206 條、207 條規定不得以折扣或其他方
      法巧取利益、利息不得滾入原本再生利息。然被告借予原
      告款項均先預扣三個月利息，且若原告當月當次利息未還
      清，則將利息轉入本金再以36％年率計算下期之利息。是
      被告違反民法規定，有妨礙消滅債權人請求之事由存在，
      原告自有依強制執行法第14條第2 項提起債務人異議訴訟
      以保護權益之必要。
三、證據：提出桃園縣龜山鄉○路○段○路坑小段211 之2 地號
    及211 地號土地登記謄本、桃園南門郵局存證信函第1412號
    影本、被告於94年桃簡字第1952號案提出之記帳內頁、台灣
    桃園地方法院檢察署96年度他字第59號重利案件開庭通知書
    、台灣桃園地方法院簡易庭95年度拍字第2435號及2436號裁
    定、桃院木執96年執字第1646號囑託查封登記函影本各一份
    ；並請求調閱本院96年度執字第1646號及第799 號卷宗（含
    95年拍字第2435號、2436號）。
乙、被告方面：
一、聲明：原告之訴駁回；訴訟費用由原告負擔。
二、陳述：（一）關於原告借款金額：１．原告於91年12月31日
    簽發本票一張向被告借款224 萬元，並簽立借款證及切結書
    ，原告並以其所有座落於桃園縣龜山鄉○路○段○路坑小段
    211 之2 地號土地，設定224 萬元抵押權予被告。２．原告
    分別於93年06月26日、93年08月24日、93年10月18日、93年
    11月22日、93年12月31日、94年05月04日分別簽發金額為十
    萬元之本票六張，及於94年06月09日、94年07月19日、94年
    09月06日、94年10月20日、95年07月20日、95年08月20日簽
    發金額分別為20萬元、30萬元、10萬元、10萬元、21萬5 千
    元、11萬1 千5 百元之本票六張向被告借款共計1,626,500
    元，原告並以其所有座落桃園縣龜山鄉○路○段○路坑小段
    211 地號土地，設定480 萬元最高限額抵押權予被告，原告
    亦已按月付息、簽名確認借款金額。３．綜上，原告積欠被
    告本金386 萬6 千5 百元。（二）關於利息約定：原告向被
    告借款之初，稱其在外向他人借款均超過月息五分以上，希
    望被告能協助周轉，並願意支付月息三分。被告乃協助原告
    向親友借調款項交付原告，約定月息三分，並經原告按月親
    筆簽名於其提出之筆記本。另原告及其母親即訴外人吳陳桃
    在另案請求給付租金事件中，均有提三分利約定之事實。再
    者，原告向本院地檢署提起刑事重利罪告訴，若無年息36％
    之利息約定，則原告豈不構成誣告？（三）原告尚未清償債
    務：清償人所提出之給付，應先抵充費用，次充利息，次充
    原本。民法第323 條定有明文。查兩造同意以被告應給付原
    告母親即訴外人吳陳桃之租金八萬元抵扣原告積欠被告之借
    貸金額，惟依上開條文規定，原告每月清償之金額先扣抵利
    息後，因為以整數抵本金比較好算，故剩餘租金達到一萬元
    始清償本金，若再有剩餘，有時會幫原告墊繳電費等費用，
    故不見得會將剩餘部分退還原告，是原告之借款並未因清償
    而消滅。（四）被告並無以折扣取巧利益或利息滾入原本記
　　息之事實。按約定利率超過週年息20％者，依民法第203 條
　  規定貸與人對於超過部分之利息無請求權，惟借用人就超過
    部分之利息任意給付經貸與人受領後，不得謂係不當得利請
    求返還。司法院35院字第3126號解釋、最高法院33年上字第
    764 號判例可資參照。查原告雖主張約定利率超過週年20％
    之利息無請求權，但原告就超過部分之利息已自願給付，且
    經被告受領，自不得請求返還。
三、證據：提出原告於91年12月31日簽發之本票影本一張、原告
    自93年06月26日起至95年08月20日止簽發之本票影本十二張
    、原告簽立之借款證及切結書影本各一份、桃園縣龜山鄉○
    路○段○路坑小段211 之2 地號及211 地號土地設定抵押權
    之證明文件影本各一份、原告向被告借款金額明細表一份、
    原告向被告借款對照明細表一份。
丙、本院依聲請調閱本院96年度執字第1646號及第799 號卷宗（
    含95年拍字第2435號、2436號）。
    理　　由
甲、程序方面：
    原告於：一、起訴時（96年02月13日）訴之聲明為：（一）
    台灣桃園地方法院96年度執字第1646號、799 號債權人乙○
    ○與債務人甲○○間拍賣抵押物強制執行事件，所為之強制
    執行程序應予撤銷；（二）確認被告對原告債權在逾貳佰萬
    元之範圍內不存在。二、96年06月15日民事準備二狀，訴之
    聲明為：確認被告對原告上開執行債權全部不存在。三、96
    年07月27日言詞辯論期日，訴之聲明為：確認被告對原告債
    權超過150 萬1 千50元及自94年11月起按年息百分之36計算
    的利息之金額不存在。四、96年09月04日言詞辯論期日，原
    告訴之聲明為：（一）台灣桃園地方法院96年度執字第1646
    號、799 號債權人乙○○與債務人甲○○間拍賣抵押物強制
    執行事件，所為之強制執行程序應予撤銷；（二）確認被告
    對原告債權在超過200 萬元之範圍內不存在。原告上揭訴之
    變更，核僅屬擴張或減縮應受判決事項之聲明，應予准許。
    又本件應以原告於96年09月04日言詞辯論期日最後聲明內容
    ，為原告訴之聲明，於此先行敘明。
乙、實體方面：
一、兩造不爭執之事實：（一）原告所有座落桃園縣龜山鄉○路
    ○段○路坑小段211 之2 地號土地，設定224 萬元抵押權予
    被告，並經本院96年度執字第799 號拍賣抵押物強制執行中
    。（二）原告所有座落於桃園縣龜山鄉○路○段○路坑小段
　　211 地號土地，設定480 萬元抵押權予被告。並經本院96年
  　度執字第1646號拍賣抵押物強制執行中。（三）兩造同意以
　　被告應給付原告母親即訴外人吳陳桃之租金八萬元抵扣原告
  　積欠被告之借貸金額。（四）兩造約定利息為年息36％。
二、兩造主要爭執點：（一）被告主張兩造共計386 萬6,500 元
    之消費借貸關係是否存在？（二）上開借款有無因原告之清
    償而消滅？（三）兩造間如有以租金抵償借款本金及利息之
    事實，被告所剩餘之消費借貸返還請求權金額為何？
三、本件關於利息約定為年息36％之部分，兩造均不爭執。另依
    據本票影本十三張、借款證及切結書、記帳內頁、211 之2
    地號及211 地號土地抵押權證明文件等資料研判，關於（一
    ）本金債權是否存在問題： (1). 224 萬元部分：被告於91
    年12月31日交付224 萬元給原告，約定借款期間至94年12月
    30日以前清償，設定抵押權之標的物為原告所有座落桃園縣
    龜山鄉○路○段○路坑小段211 之2 地號土地一筆。此有被
    告所提出之借款證、切結書及面額224 萬元之本票影本各一
    份在卷可證，並為原告所不否認之事實。 (2).1,626,500元
    部分：被告辯稱係原告自93年06月26日起至95年08月20日止
    ，期間內陸續借貸，設定本金最高限額抵押權480 萬元，標
    的物為原告所有坐落桃園縣龜山鄉○路○段○路坑小段211
    地號土地一筆。查此1,626,500 元部分，業據被告提出由原
    告所簽立之本票影本十二張及引用原證三號由原告簽名確認
    借款金額之記帳內頁為證，原告對其簽立上揭本票及在記帳
    內頁簽名之事實亦不否認，應認被告上揭所辯為真實。原告
    雖然陳稱原證三號記帳內頁確實有原告的簽名，但僅是代表
    有收到八萬元的租金云云。惟按，原告之簽名如僅是代表有
    收到八萬元的租金，則原告為何會再另簽立被證二號之本票
    十二張並設定本金最高限額抵押權480 萬元，標的物為原告
    所有坐落桃園縣龜山鄉○路○段○路坑小段211 地號土地一
    筆予被告，原告無法自圓其說此舉為何，是原告就此部分之
    主張顯難認屬真實。被告辯稱此1,626,500 元部分係原告自
    93年06月26日起至95年08月20日止，期間內陸續借貸，業經
    被告提出由原告簽立之本票十二張及另設定本金最高限額抵
    押權480 萬元之證據，應堪認屬實，故被告所辯應可採信。
    （二）本金債權是否清償問題： (1)224 萬元部分：按約定
    利率超過週年息20％者，雖然依民法第203 條規定貸與人對
    於超過部分之利息無請求權，惟借用人就超過部分之利息任
    意給付經貸與人受領後，不得謂係不當得利請求返還。至於
    被告有無重利罪責問題，不在本件民事所應審酌範圍之內。
    又本件如以兩造原約定利息為年息36％計算，即每月利息為
    67,200元，原告每月以八萬元租金扣抵利息及本金，於清償
    每月利息約67,200元後，每月至少尚有12,800元之剩餘租金
    可供清償本金部分。原告於九十六年五月十一日言詞辯論時
    ，原告主張按月八萬元的清償迄至九十五年八月止，此主張
    既為被告所不否認，應認屬實。本件計算被告於91年12月31
    日交付224 萬元給原告，原告每月剩餘租金至少有12,800元
    以上清償本金，應自92年01月31日起計算至95年08月31日止
    ，期間共計四十四個月，清償本金數額至少在於563,200 元
    以上（註：224 萬元之本金債權，因每月以剩餘租金清償，
    則本金與應計利息部分，均會逐月遞減，故四十四個月清償
    本金數額，應至少在於563,200 元以上），此核與原告主張
    每月以八萬元租金扣抵利息及本金後，被告本金債權應僅剩
    餘1,501,050 元之計算結果，大約可相符合。被告辯稱原告
    每月清償之金額先扣抵利息後，因為以整數抵本金比較好算
    ，故剩餘租金達到一萬元始清償本金，若再有剩餘，有時會
    幫原告墊繳電費等費用。被告雖以前辭置辯，惟被告未能證
    明其有代繳電費之事實存在，是被告所辯代繳電費云云，自
    不足採信。據此，原告主張原告每月以其母親即訴外人吳陳
    桃之應收租金八萬元供被告扣抵利息及本金後，被告之本金
    債權應僅剩餘1,501,050 元，應屬可採。 (2)1,626,500 元
    部分：原告雖然否認收到此筆金額，惟原告既簽發本票十二
    張及另設定本金最高限額480 萬元之抵押權予被告，即難認
    被告此部分之債權不存在。又因原告否認被告有此部分債權
    存在，復未提出此部分債務之清償證明文件，故就此部分應
    認原告尚未清償，亦即被告此部分之債權仍然存在。（三）
    兩造間以租金抵償借款本金及利息，被告所剩餘之消費借貸
    返還請求權金額，經計算至95年08月31日止，本金債權二筆
    分別為1,501,050 元、1,626,500 元，合計共3,127,550 元
    。
四、綜據上述，原告請求確認被告對原告債權在超過新台幣貳佰
    萬元之範圍內不存在，核屬無理由，故其請求將本院96年度
　　執字第1646號、799 號債權人乙○○與債務人甲○○間拍賣
  　抵押物強制執行事件，所為之強制執行程序撤銷，亦不應准
    許，均應予駁回之。
五、本件兩造其餘主張陳述及攻擊防禦方法，核與本件判決結果
    不生影響，無一一審究必要，附此敘明。
六、結論：本件原告之訴為無理由，依民事訴訟法第七十八條，
    判決如主文。
中　　華　　民　　國　九十六　年　　九　　月　　十八　日
                  民事第二庭法　官　呂仲玉
以上正本係照原本作成。
如對本判決上訴，須於判決送達後二十日內向本院提出上訴狀。
中　　華　　民　　國　九十六　年　　九　　月　　十八　日
                            書記官　江世亨
